最高法院刑事判決　　　　　　　　　　　　　　　九十三年度台上字第三四二八號
　　上　訴　人　乙○○
　　選任辯護人　常照倫　律師
　　上　訴　人　甲○○
　　選任辯護人　徐永城律師
　　　　　　　　阮禎民律師
右上訴人等因常業重利案件，不服臺灣高等法院臺中分院中華民國九十三年四月十四
日第二審更審判決（九十二年度重上更(一)字第二二一號，起訴案號：臺灣臺中地方法
院檢察署八十四年度偵字第一七二七三號、八十五年度偵字第二０一九一號），提起
上訴，本院判決如左：
    主  文
原判決撤銷，發回臺灣高等法院臺中分院。
    理  由
本件原判決認定上訴人乙○○係寶翊建設股份有限公司（下稱寶翊公司）董事長，與
陳世明因購買該公司新建房屋而結識。陳世明原在臺中市○○路經營明昌西藥房，收
入有限，乃自民國八十三年四月間起，向不知情之親友借貸集資，以經營地下錢莊之
方式，乘他人急迫對不特定人放款而貸予新臺幣（下同）數十萬元至數百萬元不等之
金錢，以取得與原本顯不相當之重利，並以此為常業。其放款方式，或透過親友介紹
放款，或以登報方式對外招攬放款業務，先後有吳景全、陳重政、林子麗、蔡佩元、
王開、張珠如、顏宇生、朱麗滇、魏文、荊玉鳳、葉美伶、楊明雄、陳耀鼎等人，因
急需用錢，不得已向陳世明貸款，每人累計借款自十萬元至三百萬元不等，利息以日
息五角至六角（即年利率百分之一百八十至二百十六）計算。乙○○知陳世明經營地
下錢莊，為貪圖厚利，竟基於幫助之犯意，於八十三年七月間某日，主動向陳世明表
示擬將資金借予陳世明生息，陳世明同意後，乙○○即於八十三年七月十九日開具面
額二千萬元之支票一紙，交予陳世明供作高利放款之本金，言明以日息二角至二角半
（每一百萬元月息六萬元至七萬五千元）不等計付利息。又上訴人甲○○原係臺灣臺
中地方法院法官兼庭長（現已調職），與乙○○係多年好友，經由乙○○得知陳世銘
經營地下錢莊及乙○○已提供資金幫助陳世明貸放，乃於八十四年三月初某日，在乙
○○邀約並允諾給予日息二角（即每一百萬元月息六萬元）之前提下，亦基於幫助之
犯意，於八十四年三月七日，由其胞弟胡景祥開立於臺中市第二信用合作社東南分社
、帳號第0000000號活期儲蓄存款帳戶內，簽發票號0000000號、面額
四百萬元之臺灣省合作金庫臺中支庫支票一張，於當日將該紙支票存入乙○○開立於
臺中市第一信用合作社第○三三九九九號活期儲蓄存款帳戶內代收，於八十四年三月
八日兌現後，即由乙○○轉借予陳世明作為經營地下錢莊高利放款之資金，乙○○復
開立於臺中市第一信用合作社為付款人、帳號一一一一八八號之支票共七張交付甲○
○，其中面額四百萬元者為本金，票載發票日期為八十四年九月十日，其餘六張面額
各為二十四萬元，為支付利息之用，票載發票日期分別為八十四年三月十日、四月十
日、五月十日、六月十日、七月十日及八月十日。嗣乙○○於八十四年七月二十八日
遭陳世明倒帳跳票，致八十四年八月十日之利息支票及八十四年九月十日之本金支票
未能兌現，而僅取得一百二十萬元之利息等情。因將第一審判決關於常業重利部分撤
銷，改判論處乙○○、甲○○幫助乘他人急迫，貸以金錢，而取得與原本顯不相當之
重利為常業罪刑（乙○○處有期徒刑九月、甲○○處有期徒刑一年。第一審判決關於
乙○○妨害自由部分，第一審論處有期徒刑十月，經上訴審及本院前審駁回確定），
固非無見。
惟查：（一）有罪判決書所記載之犯罪事實，為論罪科刑適用法律之基礎，故凡於適
用法律有關之重要事項，必須詳加認定，明確記載，然後於理由內敘明犯罪事實所憑
之證據及認定之理由，始足為適用法律之依據。若事實未有此記載，而理由加以說明
，為理由失其依據。如事實有此記載，理由未予說明，則為理由不備，按諸刑事訴訟
法第三百七十九條第十四款規定，其判決當然為違背法令。又幫助犯之成立，以正犯
成立犯罪為必要。而刑法第三百四十五條之常業重利罪，係同法第三百四十四條重利
罪之加重規定，係以乘人急迫、輕率或無經驗，貸以金錢或其他物品，並因而取得與
原本顯不相當之重利為要件；且所謂以犯重利罪為常業者，則係指藉該項犯罪所獲取
之重利，為生活之資，以此為生活之事業而言。原判決事實認定：乙○○、甲○○提
供資金，幫助經營地下錢莊之陳世明犯常業重利罪，如若無誤，則上訴人等之幫助常
業重利罪能否成立，自應以正犯陳世明已成立常業重利罪為前提。原判決事實欄雖認
定：「先後有吳景全、陳重政、林子麗、蔡佩元、王開、張珠如、顏宇生、朱麗滇、
魏文、荊玉鳳、葉美伶、楊明雄、陳耀鼎等人，因急需用錢，不得已向陳世明貸款，
每人累計借款自十萬元至三百萬元不等，利息以日息五角至六角（即年利率百分之一
百八十至二百十六）計算」，惟理由內就憑何證據認定借款人蔡佩元等人係因急迫向
陳世明告貸，未為任何說明，自屬理由不備。而被告或共犯之自白，不得作為有罪
判決之唯一證據，仍應調查其他必要之證據，以察其是否與事實相符，為刑事訴訟法
第一百五十六條第二項所明定。依原判決理由說明，係以陳世明供稱：「我自退伍後
即在家接掌明昌西藥行（址設台中市○○路○段七十八號），八十三年四月間開始經
營地下錢莊放款業務，迄八十四年七月底結束營業」、「我經營地下錢莊業務可分兩
大部分，一為我自己本身對外放款，二為透過下線對外放款，我自己放款部分：八十
三年四月初透過親戚介紹放款予蔡佩元，陸陸續續放款金額達七十五萬元，利息係以
日息五角至六角（年利率百分之一百八十至二百十六）計算，蔡佩元則分別開具遠東
商業銀行台中分行帳號六二四之三甲存支票十餘張交付予我，以支付利息及本金，除
少部分兌現外，其餘都跳票，另以登報方式對外招攬放款業務，陸續放款予王開、張
珠如、吳景全、顏宇生、朱麗滇、魏文、荊玉鳳、葉美伶、楊明雄、陳耀鼎等人，該
等人員均係陸續向我借款，每次以不超過一百萬元為原則，該等人員之累計借款自十
五萬元至三百萬元不等，利息係以日息八角至一元計算，該等人員則開具彰化銀行、
亞太、華僑銀行等銀行之個人戶頭支票支付予我，以支付利息及本金，除少部分兌現
外，大部分都跳票」，作為認定陳世明以與原本顯不相當之重利貸放金錢予蔡佩元、
王開、張珠如、顏宇生、朱麗滇、魏文、荊玉鳳、葉美伶、楊明雄、陳耀鼎等人之證
據。惟除陳世明上開供認犯罪之自白外，是否有其他證據足以佐證陳世明前開自白確
與事實相符，原判決未具體說明，其採證於法有違。又原判決雖論處上訴人等幫助常
業重利罪刑，然理由內就認定正犯陳世明賴重利收入維生所憑之證據及其理由，則未
為任何記載，亦有判決不載理由之違誤。（二）審判期日之訴訟程序，專以審判筆錄
為證；又卷宗內之筆錄及其他文書可為證據者，亦應向被告宣讀或告以要旨，刑事訴
訟法第四十七條、第一百六十五條第一項分別定有明文。上開規定，依同法第三百六
十四條為第二審審判程序所準用。原判決採納證人林子麗之證言，作為論處上訴人幫
助常業重利罪刑之證據（見原判決第四頁第十一行），惟原審於九十三年三月三十一
日審判期日，並未將該證人之筆錄向上訴人等宣讀、提示或告以要旨，以踐行法定之
調查證據程序，予上訴人等適當辯解之機會，有前開審判筆錄在卷可憑（見原審卷第
一二六頁至第一四六頁），原審遽採為判決之基礎，其所踐行之訴訟程序，自屬違背
法令。以上，或係上訴人等之上訴意旨所指摘，或為本院得依職權調查之事項，應認
原判決仍有撤銷發回更審之原因。
據上論結，應依刑事訴訟法第三百九十七條、第四百零一條，判決如主文。
中　　　華　　　民　　　國　　九十三　　年　　　七　　　月　　　八　　　日
                              最高法院刑事第一庭
                                  審判長法官  施　文　仁
                                        法官  林　永　茂
                                        法官  蕭　仰　歸
                                        法官  張　清　埤
                                        法官  張　祺　祥
      右正本證明與原本無異
                                              書  記  官
中　　　華　　　民　　　國　　九十三　　年　　　七　　　月　　 十三 　　日
                                                                      Ｒ
